臺灣臺北地方法院刑事判決　　　　　　　 94年度易字第700號
公　訴　人　臺灣臺北地方法院檢察署檢察官
被　　　告　丙○○
上列被告因業務侵占案件，經檢察官提起公訴（九十三年度偵字
第六九六一號），本院判決如下：
    主  文
丙○○無罪。
    理  由
一、公訴意旨略以：被告丙○○於民國九十一年四月十五日受聘
    擔任告訴人來來盒餐股份有限公司（址設臺北縣三重市○○○路三三一巷一０弄七號，負責人為文中定）之經理（廠長
    ），負責該公司之營運，為從事業務之人。緣該公司之實際
    負責人即殷商食品股份有限公司（址設臺北市中山區○○○
    路一九號三樓，下稱殷商公司）負責人乙○○，為供被告日
    常支付告訴人貨款之便，乃指示殷商公司財務經理甲○，以
    甲○之名義，在中興商業銀行三重分行開立帳號為0000
    00000000號之活期儲蓄存款帳戶，並存入新臺幣（
    下同）一百萬一千元，作為告訴人之週轉金。嗣甲○於同年
    月二十五日依指示辦妥後，在殷商公司內將上開帳戶之存摺
    及印鑑交由被告保管。詎被告竟意圖為自己不法之所有，旋
    於收受當日自該帳戶提領一百萬元，而侵占入己，復承前犯
    意，於同年五月六日接續自該帳戶提領九百元。嗣被告於同
    年六月十三日因故自行離職後，經告訴人核帳，始查悉上情
    ，因認被告涉有刑法第三百三十六條第二項之業務侵占罪嫌
    云云。
二、按犯罪事實應依證據認定之，無證據不得認定犯罪事實。又
    不能證明被告犯罪者，應諭知無罪之判決，刑事訴訟法第一
    百五十四條第二項、第三百零一條第一項分別定有明文。又
    事實之認定，應憑證據，如未能發現相當證據，或證據不足
    以證明，自不能以推測或擬制之方法，以為裁判基礎。再認
    定不利於被告之事實，須依積極證據，苟積極證據不足為不
    利於被告事實之認定時，即應為有利於被告之認定，更不必
    有何有利之證據。而認定犯罪事實所憑之證據，雖不以直接
    證據為限，間接證據亦包括在內；然而無論直接或間接證據
    ，其為訴訟上之證明，須於通常一般之人均不致有所懷疑，
    而得確信其為真實之程度者，始得據為有罪之認定，倘其證
    明尚未達到此一程度，而有合理之懷疑存在，致無從為有罪
    之確信時，即應為無罪之判決。而刑事訴訟法第一百六十一
    條已於九十一年二月八日修正公布，其第一項規定：檢察官
    就被告犯罪事實，應負舉證責任，並指出證明之方法。因此
    ，檢察官對於起訴之犯罪事實，應負提出證據及說服之實質
    舉證責任。倘其所提出之證據，不足為被告有罪之積極證明
    ，或其指出證明之方法，無從說服法院以形成被告有罪之心
    證，基於無罪推定之原則，自應為被告無罪判決之諭知。又
    告訴人之告訴，係以使被告受刑事訴追為目的，是其陳述是
    否與事實相符，仍應調查其他證據以資審認（最高法院三十
    年度上字第八一六號、四十年度臺上字第八六號、五十二年
    度臺上字第一三００號、七十六年度臺上字第四九八六號、
    九十二年度臺上字第一二八號判例意旨參照）。再按刑法第
    三百三十六條第二項之業務上侵占罪，以就業務上持有他人
    之物，變更意思而不法據為自己或第三人所有為其構成要件
    （最高法院二十二年度上字第一三三四號判例意旨參照），
    苟非對因業務關係而持有之物有不法所有之意思，尚難令負
    業務侵占罪責。
三、本件公訴人認被告涉有前揭犯行，無非係以被告供述向乙○○借得上開款項，有書立借據交與殷商公司總經理吳恭平等
    情不實、告訴代理人甲○及乙○○之指訴、證人吳恭平之證
    述，及卷附之中興商業銀行三重分行活期儲蓄存款帳戶存摺
    、存款往來對帳單及印鑑卡，暨被告出具之切結書，為其論
    據。
四、訊據被告固不否認其自九十一年四月十五日起至同年六月十
    三日離職時止，擔任告訴人公司經理，並坦承其於同年四月
    二十五日收受殷商公司財務經理甲○所交付之上開帳戶存摺
    及印鑑後，旋於同日自該帳戶提領一百萬元，復於同年五月
    六日提領九百元之事實，惟堅決否認有何業務侵占犯行，辯
    稱：伊原經營盒餐公司，因週轉之需，乃發起互助會，嗣因
    公司營運不善，乃將互助會停標，竟遭互助會員以伊涉犯詐
    欺罪提起自訴，經本院判處有期徒刑一年二月後，伊不服，
    上訴臺灣高等法院，於該院審理期間，伊巧遇殷商公司負責
    人乙○○，乃告以上情，乙○○為借重伊經營盒餐業之經驗
    ，遂同意伊至告訴人公司上班，並承諾將借貸款項協助伊與
    債權人達成和解，伊則以任職告訴人公司之薪資抵償。嗣伊
    到職後，即致電向殷商公司副總經理丁○○報告借款乙事，
    丁○○表示需請示乙○○，伊乃書立借據，交由司機轉呈殷
    商公司人事經理林婉斐。嗣因乙○○同意借款，乃指示伊前
    往殷商公司向甲○領款，由甲○交付上開帳戶存摺及印鑑後
    ，伊旋至銀行領取一百萬元，交與債權人達成和解後，前開
    詐欺案經臺灣高等法院改判有期徒刑一年二月，緩刑五年確
    定。上開款項實係伊向乙○○借得之款項，並非告訴人公司
    用以支付貨款之週轉金，伊自無業務侵占可言。嗣伊因遭討
    債公司人員逼債及圍毆，不得已而離職，並於同年十月三日
    主動前往殷商公司，由時任該公司總經理之吳恭平撰擬切結
    書內容後，伊即在其上簽名捺指印，伊並未注意其內容為何
    記載週轉金等語。經查：
  (一)被告自九十一年四月十五日起至同年六月十三日離職時止，
    受僱擔任告訴人公司經理，負責公司之營運等情，為被告所
    不否認，並經證人乙○○及丁○○於本院審理時證述屬實（
    見本院九十四年九月六日審判筆錄），復有個人資料表及員
    工離職申請書在卷可稽（見偵字卷第三０、三一頁），應堪
    認定。
  (二)再查告訴人公司係由殷商公司投資設立，其實際負責人即殷
    商公司之負責人乙○○指示殷商公司財務經理甲○，以甲○
    之名義，至銀行開立帳戶，將款項撥入後，交與被告使用，
    故甲○於九十一年四月二十五日以其本人之名義，在中興商
    業銀行三重分行開立帳號為000000000000號之
    活期儲蓄存款帳戶，並依乙○○之指示，自殷商公司轉出一
    百萬一千元款項，存入該帳戶後，於同日在殷商公司內將該
    帳戶存摺及印鑑交與被告等情，亦為被告所不否認，並經證
    人甲○及乙○○於本院審理時證述無訛（見本院九十四年七
    月二十日、九十四年九月六日審判筆錄）。而被告取得上開
    存摺及印鑑後，旋於同日自該帳戶提領一百萬元款項，復於
    同年五月六日自該帳戶領取九百元等事實，亦據被告供述暨
    證人甲○、乙○○於本院審理時證述屬實（見本院九十四年
    七月二十日、九十四年九月六日審判筆錄），並有該帳戶活
    期儲蓄存款存摺及存款往來對帳單在卷足憑（見偵字卷第二
    一頁、第九０至九二頁），是上開一百萬一千元款項，係告
    訴人公司實際負責人乙○○指示甲○自殷商公司轉入上開甲○帳戶後，將該帳戶存摺及印鑑交與被告，由被告自該帳戶
    領取一百萬零九百元款項之事實，亦堪認定。
  (三)乙○○於偵查時雖指稱：因被告之前生意失敗，如需款調度
    ，無人會相信，故伊在上開帳戶放入一百萬一千元之週轉金
    ，供被告支付告訴人公司臨時開銷之用，並非借款云云（見
    偵字卷第一一八頁、第一四八頁、第一六一頁），證人甲○
    於本院審理時亦證稱：乙○○僅向伊表示，該筆款項係供被
    告作週轉金使用云云（見本院九十四年七月二十日審判筆錄
    ），且被告於九十一年十月三日所簽立之切結書亦載明上開
    一百萬一千元款項係告訴人公司之週轉金，此固有卷附之切
    結書可憑（見偵字卷第二三頁），惟查：
  1.證人乙○○於本院審理時證稱：殷商公司所屬各單位都有一
    筆週轉金，由單位經理經手，每月核對，至多為二十萬元，
    此即伊在高速公路之營業單位，營業額為二千萬元，如被告
    之單位營業額未超過高速公路營業單位，則被告不需如此高
    額之週轉金。又各單位員工如需借款，伊會要求員工開立借
    據，公司核准後，員工即可直接自存摺內提領後，向會計會
    帳，將存摺與借據相互比對。如係單位經理本人借款，需打
    電話向公司副總經理或總經理報告，借據則在月底結帳時一
    併拿回公司。上開一百萬一千元雖係伊指示甲○撥款，然撥
    款目的為何，伊已不復記憶，且伊係負責人，公司有總經理
    、經理、會計，不一定由伊經手款項。被告並非直接向伊開
    口借款，被告稱有立借據，但公司卻查無借據，伊曾詢問當
    時公司總經理吳恭平，關於上開款項究係借款抑或週轉金，
    因借款需借據，然吳恭平並未經手借據，且公司僅找到切結
    書，查無借據，被告又未按切結書履行還款，公司復遍尋不
    著被告本人，伊因見被告出具之切結書記載該筆款項係週轉
    金，故認為該筆款項應係週轉金，才通知律師提出告訴。如
    被告確係借款，有立借據即合乎公司規定，然被告經營告訴
    人公司之所有資料均遭地下錢莊取走，故伊不記得此筆款項
    是否為借款。伊並未見過被告提出之借據，至於其他人是否
    看過，伊並不清楚等語（見本院九十四年九月六日審判筆錄
    ）。是該筆款項究否告訴人公司之週轉金，抑或借與被告之
    款項，已非無疑。
  2.參以證人即時任殷商公司及告訴人公司副總經理之丁○○於
    本院審理時證稱：殷商公司各單位皆有週轉金，係作為零星
    雜費，金額約十萬元左右，被告當時曾向伊表示要向老闆乙○○借款，伊有打電話向乙○○報告此事，經乙○○同意借
    款，伊乃要求被告書立借據，由人事經理林婉斐轉交與伊收
    執，事後之撥款則由甲○處理。因乙○○已同意借款並撥款
    ，且借據僅係作證據使用，不急於提出，故伊並未拿出借據
    。乙○○可能因年事已高，忘記曾同意借款乙事。嗣伊在九
    十一年十月間離職，九十四年七月五日又回殷商公司任職，
    然被告之借據正本仍保留在伊手中。乙○○並未見過該紙借
    據等語（見本院九十四年九月六日審判筆錄第一一至一三頁
    ），且證人丁○○提出被告於九十一年四月十八日書立之借
    據正本，核與卷附被告提出之借據影本相符（見本院卷），
    足證被告已依公司員工借款規定，先向公司副總經理丁○○
    報告借款之事，由丁○○請示乙○○獲准後，經被告出具借
    據，交由丁○○收執，並經乙○○指示甲○開立上開帳戶，
    自殷商公司撥款一百萬一千元轉入該帳戶後，將該帳戶存摺
    及印鑑交與被告，充作借款之用。被告所辯該筆款項係借款
    而非公司週轉金乙節，並非無據。
  3.至被告於九十一年十月三日簽立之切結書雖記載上開一百萬
    一千元款項係告訴人公司之週轉金，且證人吳恭平於偵查時
    證稱：老闆乙○○要被告來找伊，老闆有交代伊，被告欠老
    闆錢，二人已談妥還款條件，老闆要伊先書妥切結書後，請
    被告簽名捺指印，切結書內容係老闆指示伊書寫，被告有看
    內容，因被告與老闆已談妥，故被告對內容沒有意見等語（
    見偵字卷第一六七至一六八頁）。然查，如前所述，乙○○
    既已同意借款與被告，並指示甲○開戶撥款後，將存摺及印
    鑑交與被告使用，尚難僅憑被告事後與乙○○談妥還款方式
    所簽立之切結書，記載該筆款項係週轉金，即遽為不利於被
    告之認定。
  4.從而，該筆款項既係殷商公司負責人即告訴人公司實際負責
    人乙○○貸與被告之借款，而非公司之週轉金，則被告加以
    提領使用，自無對業務上所持有之物不法據為己有之犯行，
    要難令負業務侵占罪責。
五、綜上所述，被告身為告訴人公司之經理，依公司員工借款之
    規定，向公司副總經理丁○○報告借款乙事，再由丁○○轉
    知公司實際負責人乙○○，經乙○○同意後，由被告出具借
    據，交與丁○○收執，並經乙○○指示甲○開戶及撥款後，
    將該帳戶存摺及印鑑交與被告，是上開帳戶內之一百萬一千
    元既係被告向公司借得之款項，則被告加以提領，難謂有對
    業務上所持有之物不法所有之犯行。是乙○○既已同意借款
    與被告，僅因丁○○事後未將被告出具之借據提交公司，即
    於九十一年十月間離職，致乙○○於事隔多年、記憶不清之
    情形下，因查無被告之借據，誤認被告未依公司規定完成借
    款手續，且切結書記載上開款項係週轉金，而據此判斷該筆
    款項應係公司之週轉金，並非借款，乃指示告訴人提起本件
    告訴，自屬出於誤會而為之指述，要非被告有何意圖為自己
    不法所有之侵占犯行，核與業務侵占罪之構成要件有間。此
    外復查無其他積極證據足資證明被告有何業務侵占犯行，本
    件不能證明被告犯罪，依首開說明，自應為被告無罪之諭知
    。
據上論斷，應依刑事訴訟法第三百零一條第一項，判決如主文。
本案經檢察官黃文明到庭執行職務
中　　華　　民　　國　九十四　年　　九　　月　 三十 　日
　　　　　　　　　刑事第八庭審判長法　官　陳德民
                                  法  官  唐于智
                                  法  官  陳芃宇
以上正本證明與原本無異。
如不服本判決，應於判決送達後10日內，向本院提出上訴狀。
　　　　　　　　　　　　　　　    書記官　周小玲
中　　華　　民　　國　九十四　年　　九　  月　 三十　 日
